【裁判字號】    90,訴,256
【裁判日期】    920407
【裁判案由】    返還林地
【裁判全文】
臺灣臺東地方法院民事判決    九十年度訴字第二五六號
    原      告  行政院農業委員會林務局台東林區管理處
    法定代理人  甲○○
    訴訟代理人  乙○○
    被      告  丙○○
右當事人間請求返還林地事件，本院判決如左：
    主      文
被告應將坐落台東縣太麻里鄉○○段二二之一地號如附圖所示Ｂ部分（面積零點二四
○七公頃）土地上之荔枝樹等作物剷除，及Ｃ部分（面積零點○○一一公頃）土地上
之蓄水池拆除，將土地返還原告。
前項履行期間為陸個月。
訴訟費用由被告負擔。
    事實及理由
壹、程序方面：
一、原告法定代理人於訴訟中變更為甲○○，有原告所提出之員工異動通知書附卷可
    稽，其聲明承受訴訟，核無不合，應予准許，合先敘明。
二、本件系爭台東縣太麻里鄉○○段二二之一地號土地（下稱：系爭土地）之所有權
    人為中華民國，行政院農業委員會林務局（下稱林務局）則經登記為管理人，而
    原告又經該局授權管理使用系爭土地，有土地登記謄本、行政院令、林務局函等
    件附卷可參，故系爭土地名義上雖為國有，實際上則為原告行使所有人之權利，
    是原告起訴代國家主張所有權人之權利，自應予以准許（最高法院五十一年台上
    字第二六八○號判例參照）。
貳、原告主張：系爭土地屬國有林地，林務局為管理機關，原告為林務局直屬單位，
    林務局根據行政院令及其核准之經營計劃將系爭土地撥交原告管理，被告未經原
    告同意，無權占有系爭土地如附圖所示Ｂ部分（面積零點二四○七公頃）種植荔
    枝樹，及如附圖所示Ｃ部分（面積零點○○一一公頃）興建蓄水池，為此依民法
    第七百六十七條前段規定請求被告剷除或拆除上開地上物後，返還土地予原告等
    語，並聲明：如主文第一項所示。
參、被告則以：系爭土地應屬河川地，於日據時代被告之父親即在該區開墾種植雜糧
    ，並居住於此，該地面積原有一公頃多，民國三十九年因河水沖刮及太麻里溪築
    堤而剩○、五公頃，後又提供香蘭村溪頭部落交通築路之需要及四十五年間又提
    供南側土地闢建通往山區○○○道路，又為防東側溪水土石沖刷及築大排水溝等
    因素，致目前僅餘○、二七公頃，被告在上開○、二七公頃土地上種植荔枝，經
    多年持續改良及水土保持設施等涵養水源之工作，對國土保安有正面功效，而原
    告於七十五年始登記為所有權人，被告告在原告登記之前已在該河川地種植作物
    數十年，並經農業改良場鑑定墾植十年以上，顯見該地已由被告之父親開墾在先
    ，而林務局於七十五年登記在後，又何能謂被告濫墾等語，資為抗辯，並聲明：
    原告之訴駁回。
肆、得心證之理由：
一、按所有權人對於無權占有或侵奪其所有物者，得請求返還之，對於妨害其所有權
    者，得請求除去之，有妨害所有權者其所有權之虞者，得請求防止之；又當事人
    主張有利於己之事實者，就其事實有舉證之責任，民法第七百六十七條、民事訴
    訟法第二百七十七條前段分別定有明文。
二、本件原告主張：系爭土地屬國有林地，林務局為管理機關，原告為林務局直屬單
    位，林務局根據行政院令及其核准之經營計劃將系爭土地撥交原告管理，被告未
    經原告同意，占有如附圖Ｂ、Ｃ所示之系爭土地種植荔枝樹及興建蓄水池等語，
    業據其提出土地登記謄本、行政院令、臺灣省政府農林廳林務局函及大武事業區
    經營計劃、被告之不起訴處分書及占有系爭林地照片等件為證，並經本院會同台
    東縣太麻里地政事務所人員履勘現場測量屬實，有勘驗筆錄、勘驗照片及上開九
    十一年八月二十二日土地複丈成果圖（即附圖）在卷可參，且為被告所不爭執，
    是原告前開主張，自堪信為真實。
三、被告雖辯稱：系爭土地原屬河川地，係伊父親劉隆倩於三十三年間即開墾耕作，
    而非林班地，伊父親過世後由伊耕作至今，且當時伊係因不知申請承租之手續而
    未承租，伊在系爭土地上耕作數年，當然有所有權云云，並提出四鄰證明書一件
    為證，惟為原告所否認，揆諸首開規定，被告對此有利於己之事實，自應負舉證
    之責。經查：
（一）森林係指林地及其群生竹、木之總稱。依其所有權之歸屬，分為國有林、公有
      林及私有林，森林以國有為原則，森林所有權及所有權以外之森林權利，除依
      法登記為公有或私有者外，概屬國有，森林法第三條及該法施行細則第二條定
      有明文。另按森林法登記規則第三條規定：「林地已依土地法及土地登記規則
      之規定辦理登記，從其登記。林地尚未依土地法及土地登記規則之規定完成總
      登記者，其土地標示及權利範圍，以林業主管機關之圖簿登載為準。非林業用
      地之竹、木登記，以林業主管機關之圖簿登載為準」。故林業主管機關之登記
      簿記載，與依土地法登記規則所為之登記應有同一效力。
（二）查系爭土地於三十二年間即經主管機關調查，並於三十三年至四十二年間編為
      大武事業區第十一林班地之一部分，有關山林區原有各事業區經營計劃核定情
      形一覽表、大武事業區工作站管轄區域圖、大武事業區經營計劃影本各乙件為
      證，屬國有林地，原不須登記。雖七十五年因地政機關誤將前開林班地登記為
      國有財產局管理，而由原告請求更正管理機關後，於七十五年十一月十七日經
      地政機關登記為台東縣太麻里鄉○○段二二之一地號，仍不影響該土地為國有
      林地。系爭土地既依森林登記規則登記於林業主管機關之圖簿，應與土地法及
      土地登記規則而向地政機關為所有權登記，有同一之效力，且復於七十五年十
      一月十七日登記為國有，有土地登記謄本在卷可憑，則依森林法登記規則第三
      條規定，系爭土地為原告所有，堪已認定，是被告辯稱：系爭土地係河川地，
      且伊在三十三年前即在該地耕作至今，因此伊有所有權云云，並未舉證以實其
      說，且與系爭土地已登記為國有之事實不符，所辯自不足採。
四、綜上所述，被告並無占有使用系爭土地之權利，從而，原告依所有物返還請求權
    之法律關係，請求判決如主文第一項所示，為有理由，應予准許。
五、本院斟酌被告占用系爭土地多年，返還土地非長時間不能履行，爰依法酌定履行
    期間為六個月，以資兼顧被告之利益。
六、本件事證已臻明確，兩造其餘攻擊、防禦方法及所提證據，經審酌後，均與判決
    結果無影響，爰不逐一論列，併此敘明。
七、據上論結，本件原告之訴為有理由，依民事訴訟法七十八條、第三百九十六條，
    判決如主文。
中      華      民      國    九十二    年      四      月      七      日
                                    臺灣臺東地方法院民事庭
~B審判長法  官  李昆曄
~B      法  官  林永村
~B      法  官  徐文瑞
右為正本係照原本作成。
如不服本判決，須於判決送達後二十日內向本院提出上訴狀。
中      華      民      國    九十二    年      四      月      十一    日
~B法院書記官    陳敏捷


司法院資訊處製作；財團法人民間司法改革基金會備份。
